【裁判字號】    99,上易,1781
【裁判日期】    991008
【裁判案由】    妨害家庭
【裁判全文】
臺灣高等法院刑事判決                99年度上易字第1781號
上  訴  人
即  被  告  丁○○
選任辯護人  歐宇倫律師
            林蓓珍律師
            林煜翔律師
上列上訴人因妨害家庭案件，不服臺灣士林地方法院99年度易字
第22號，中華民國99年5月20日第一審判決（起訴案號：臺灣士
林地方法院檢察署98年度偵緝字第643號），提起上訴，本院判
決如下：
    主  文
上訴駁回。
    事  實
一、丁○○（起訴書誤為湯雲蓉）與乙○○於民國88年11月29日
    結婚，為有配偶之人，2人原本同住臺北縣淡水鎮○○街30
    號，丁○○因故於96年12月間離去前開住處，至臺東縣某一
    不詳地點工作，拒不返家，乙○○遍尋無著後，於97年6月9
    日具狀向臺灣士林地方法院（下稱士林地院）民事庭訴請與
    丁○○離婚，由士林地院以97年度家調字第454號事件審理
    （嗣經乙○○撤回起訴）。詎丁○○竟基於通姦之犯意，於
    97年6月中旬某日，在台灣地區內某不詳地點，與姓名年籍
    不詳自稱「吳文偉」之成年男子通姦1次（吳文偉本人經檢
    察官為不起訴處分），並因此懷孕，嗣丁○○為處理離婚事
    件乃於97年8月13日返家與乙○○協調，於翌日（8月14日）
    為乙○○於偶然間發現丁○○已經懷孕8週，經詢問丁○○
    後，始發覺上情。
二、案經乙○○訴請臺灣士林地方法院檢察署檢察官偵查起訴。
    理  由
一、訊據被告丁○○固坦承於88年11月間與乙○○結婚，婚後因
    故於96年12月間離家在外工作，乙○○因此向士林地院訴請
    與其離婚，嗣於97年8月間發現其已懷孕，乃一度前往台北
    市○○○路之馬偕紀念醫院婦產科看診等事實，惟否認有何
    通姦犯行；經查：
  (一)證人即告訴人乙○○於偵查中指稱：「（犯罪事實如何？）
    我太太懷孕，小孩不是我的，她有打電話給我，她已離家出
    走1年，我現有點不記得時間，我在警局都有陳述。（如何
    發現湯女外遇？）我本來要訴請離婚，因為湯女一直都不回
    家，她是在96年年底離家出走，剛開始還有電話聯絡，我叫
    她回家，她都不回來，我就跟警察報案，過一段時間，我想
    她真的不回來，我就訴請離婚，湯有出庭，不肯離婚，調解
    委員說這樣不能離婚，後來她又說要回家，要我撤回離婚之
    訴，我就去撤回。（97年8月13日有開民事調解庭？）是。
    （湯女於8月13日出庭時，你是否有發現湯女懷孕？）沒有
    。（97年4月間湯女是否有回家一次？）期間湯女有回來過2
    次，都是住幾天就離家，我都沒有發現她有懷孕。（你何時
    發現湯女懷孕？）8月14日下午1點，當時我在公司上班，就
    有1個男子打電話給我，說湯女懷孕，要求我讓湯女生下來
    ，對方沒有顯示電話號碼，但其中一通0000000000是對方打
    來的，我要問對方事情，對方都將電話掛斷。（有何證據證
    明湯女與人發生性行為？）我在湯女的皮包內發現1張醫生
    證明，是馬偕醫院的醫生開的，是產前檢查」、「（被告於
    96年離家前，97年4月、8月被告返家後，你有無與被告發生
    性行為？）都沒有，但被告離家之前有與她發生性行為。（
    被告何時離家？）96年11月份。被告於8月13日返家，當時
    被告已懷孕8週，我可以證明被告這段期間根本沒回家，怎
    麼可能會有性行為，所以小孩不是我的…」（97年度偵字第
    16049號影卷第3頁至第3-1頁、98年度偵緝字第643號卷第45
    至46頁）等語明確。而被告確曾於97年8月13日至台北市○
    ○○路之馬偕紀念醫院婦產科接受超音波檢查，經診斷為懷
    孕8週，惟此後並未回診等事實，有該院98年10月5日馬院紀
    念醫院馬院婦字第0980004925號函暨所附被告之病歷影本1
    份在卷可稽（98年度偵緝字第643號卷第58頁至第61頁），
    按此往前推算，被告應於97年6月間受孕，參酌被告於96年1
    2月起即離家在外，遠赴台東工作，其間雖斷斷續續與乙○
    ○聯絡，惟始終未返回臺北縣淡水鎮○○街住處與乙○○同
    住，乙○○因此於97年6月9日以被告長期不歸，未履行同居
    義務為由，向士林地院家事法庭訴請離婚，隨後被告於97年
    6月16日自行到院，陳報其住所為「臺北市○○路○段24巷9
    號1樓」，有證人丙○於本院時證稱：「（97年臺北市○○
    路○段開福利社…（97年6月間被告他們是否至上只找過妳？
    ）有。她那段期間陸陸續續來過2、3次。…她有說她先生要
    跟她離婚，所以拜託我要幫她代收信件等事情。（之後有無
    幫被告代收文件？）有，都是一些法院通知她的事情。（妳
    說被告要妳幫忙代收文件的地址是否為臺北市○○路○段24
    巷9號？）是的。（97年6月的時候，被告有無與她先生一起
    住？）我有送她回去過。（她有無看過被告在她先生家中？
    沒有」（見本院卷第52至53頁反面），證人甲○○○於本院
    證稱：「妳媳婦何時離家？）96年初去，97年之後有回來過
    1次。（97年幾月回去過）97年8月的時候。（97年8月之前
    有無回去住過？）沒有」（見本院卷第54頁）等語明確，並
    有被告於96年12月、97年1月間發送給乙○○之簡訊數則存
    卷可查（97年度他字第957號影卷第16頁至第18頁），並經
    士林地院調取該院民事庭97年度家調字第454號離婚事件卷
    宗核閱無誤，斯時雙方之婚姻關係幾近破裂，所謂夫妻云云
    ，僅是有名無實，顯難期待2人在97年6月前後，有性行為之
    可能，佐以被告所辯有諸多不實，難以採信，此如後述，綜
    上，足認乙○○前揭指訴實在，可以採信，被告於96年6月
    間與不詳男子相姦1次，並因此受孕之事實，已可認定。
  (二)被告辯稱：96年底伊離家後，在台東縣的1家卡拉OK店上班
    ，但乙○○認為那是色情場所，不讓伊去，所以伊才不讓乙
    ○○知道伊的工作地點，97年6月間伊有回家，在家期間有
    和乙○○發生性行為，所以小孩是乙○○的，伊沒有和人通
    姦，伊不認識吳文偉，也沒有朋友使用0000000000號的行動
    電話云云。惟乙○○始終否認於97年6月前後，曾與被告發
    生過性行為，反而被告於98年5月15日偵查中經檢察官質以
    ：「97年8月是否有到馬偕醫院婦產科就診」時，先答稱：
    「我不記得了」云云，隨後改稱：「我有去婦科，但有沒有
    懷孕，不記得了」云云（98年度偵緝字第643號卷第10頁）
    ，嗣於同年5月18日檢察官複訊時又改稱：「97年8月13日去
    看婦產科，是乙○○要我去做試管嬰兒」云云，經檢察官質
    以：「為何病歷顯示是去驗孕」時，猶辯稱：「這是一般的
    檢查流程」云云，直待檢察官出示上揭被告之馬偕紀念醫院
    病歷後，始改稱：「我當時是有懷孕，但小孩是乙○○的」
    云云（98年度偵緝字第643號卷第18頁、第19頁），前後所
    辯不一，其有推託之意，甚為明顯，不僅如此，設若被告該
    次確係自乙○○處受孕，衡諸常情，並無向檢察官隱瞞受孕
    懷胎事實之必要，更有甚者，依後引0000000000號行動電話
    之通聯紀錄顯示，上開電話於8月14日下午，確曾多次與被
    告使用之0000000000號行動電話通話（詳如後述），堪認被
    告與使用上開門號電話之人相識，僅在乙○○查問時姑隱其
    名，隨口推託該人姓名為吳文偉而已。綜上，被告所辯應係
    卸責之詞，並無可採。
  (三)檢察官依乙○○前揭指訴，調閱0000000000號行動電話97年
    8月14日通聯紀錄，並傳喚吳文偉本人到案，因吳文偉陳稱
    ：上開行動電話登記在伊父親吳志遠名下，是伊在使用，但
    電話不見了，伊怕被罵，所以不敢說，伊不認識丁○○、乙
    ○○，也沒有打電話給乙○○過，伊平日住花蓮，很少到台
    東等語（97年度偵字第16049號影卷第3-1頁），且提出其智
    能障礙殘障手冊為憑（97年度偵字第16049號影卷第7頁），
    被告復否認與吳文偉通姦，故無法確認吳文偉即為與被告相
    姦之不詳男子，然上開電話不僅於8月14日下午1時58分、3
    時27分、5時13分、5時16分，多次與被告使用之0000000000
    號行動電話通話，且在當日晚間7時57分許起，連續與不詳
    之人使用之0000000000號行動電話通話，至當日晚間8時57
    分為止，前後通話幾達1小時之久，有通聯紀錄在卷可參（9
    7年度他字第957號影卷第25頁、第26頁、第28頁、第28頁反
    面），此與乙○○指述伊於97年8月14日晚間8時許，聽聞被
    告與某不詳男子通話很久，事後伊偷看被告行動電話的來電
    顯示，連續數通都是0000000000，其後被告並告知該名男子
    叫吳文偉等語，若合符節，假設如非乙○○確實身歷其事，
    當無可能正確描述前開電話之當日通話狀況，此益見前述乙
    ○○偶然間發現被告懷孕之經過，並非子虛；上開電話通話
    對象之0000000000號行動電話，即為乙○○指述被告使用之
    另1支不詳電話門號，灼然甚明。至於前揭0000000000號行
    動電話，雖無在8月14日下午1時許，與乙○○使用之000000
    0000號行動電話通話之紀錄，與乙○○所述不同，惟此應係
    乙○○並未實際接獲該次來電，僅由其電話顯示之未接來電
    知悉該號碼所致，此部分事證，尚不足執為有利於被告之認
    定。
  (四)綜上，本件被告所辯，應係臨訟飾卸之詞，尚無可採。是本
    件事證明確，被告犯行堪以認定。
二、論罪科刑：
  (一)核被告所為，係犯刑法第239條前段之通姦罪。
  (二)證據能力部分：
  1.證人乙○○於警詢時所為之陳述，為被告以外之人於審判外
    所為之陳述，既經被告及辯護人於本院既否認證據能力，依
    刑事訴訟法第159條第1項規定，自無證據能力
  2.按被告以外之人於偵查中向檢察官所為陳述，除顯有不可信
    之情況者外，得為證據。刑事訴訟法第159條之1第2項定有
    明文。證人即告訴人乙○○於偵查中向檢察官所為之陳述，
    雖屬被告以外之人於審判外之陳述，然乙○○於檢察官訊問
    時經依法具結，且查無不正取證之情形，依上開供述作成之
    客觀條件及環境，並無顯有不可信之情況，有證據能力。
  3.馬偕紀念醫院檢送被告在該院就診之病歷影本，係該院醫師
    於執行例行性之診療業務時，記載對病患之病徵及診斷，與
    相應之醫療行為，屬於醫師醫療業務上或通常醫療業務過程
    所製作之紀錄文書，依刑事訴訟法第159條之4第2款規定，
    亦有證據能力。士林地院民事庭97年度家調字第454號離婚
    事件卷宗，係該院書記官於公務上製作之紀錄文書，依刑事
    訴訟法第100之4第1款規定，亦有證據能力。
  4.又被告以外之人於審判外之陳述，雖不符刑事訴訟法第159
    條之1至第159條之4之規定，而經當事人於審判程序同意作
    為證據，法院審酌該言詞陳述或書面陳述作成時之情況，認
    為適當者，亦得為證據；當事人、代理人或辯護人於法院調
    查證據時，知有刑事訴訟法第159條第1項不得為證據之情形
    ，而未於言詞辯論終結前聲明異議者，視為有前項之同意。
    刑事訴訟法第159條之1、第159條之5第1項、第2項分別定有
    明文，經查本判決上列所引用前述以外之被告以外之人於審
    判外之陳述，檢察官、被告及辯護人等人於本院言詞辯論終
    結前均未聲明異議，審酌上開證據資料製作時較無人情施壓
    或干擾，亦無不當取供，及證明力明顯過低之瑕疵，認以之
    作為證據應屬適當，故揆諸前開規定，認前揭證據資料有證
    據能力。
三、原審以被告犯行明確，適用刑法第239條前段，第41條第1項
    前段，刑法施行法第1條之1規定（原判決漏引刑法施行法第
    1條之1，惟不影響判決本旨），並審酌被告與人通姦，破壞
    家庭圓滿，對乙○○造成之精神痛苦，被告並無前科，有其
    被告前案紀錄表一份附卷可稽，查無不良素行，其智識程度
    、犯罪之動機、犯後態度等一切情狀，認被告丁○○有配偶
    而與人通姦，處有期徒刑5月，如易科罰金，以新臺幣1仟元
    折算1日等，經核於法並無違誤，量刑亦屬妥適，被告上訴
    意旨仍執陳詞為辯，就原審已詳加調查及判決理由已說明之
    事項再行爭執，所辯並不足採信，已如前各項所述，是其上
    訴，核無理由，應予駁回。
據上論斷，應依刑事訴訟法第368條，判決如主文。
本案經檢察官張秋雲到庭執行職務。
中    華    民    國    99    年    10    月    8     日
                  刑事第十一庭  審判長法  官  許宗和
                                      法  官  林海祥
                                      法  官  潘進柳
以上正本證明與原本無異。
不得上訴。
                                      書記官  任正人
中    華    民    國    99    年    10    月    8     日
附錄：本案論罪科刑法條全文
刑法第239條
有配偶而與人通姦者，處1年以下有期徒刑。其相姦者亦同。

司法院資訊處製作；財團法人民間司法改革基金會備份。
